ACORDAO-COMPLETO-2527554

ACÓRDÃO 594/2022 ATA 10/2022 - PLENÁRIO

Vistos, relatados e discutidos estes autos de acompanhamento realizado nas Instituições Federais de Ensino, tendo por objeto a transferência de recursos para outras instituições controladas, por meio do sistema Siconv, no biênio 2019/2022,
ACORDAM os Ministros do Tribunal de Contas da União, reunidos em sessão do Plenário, diante das razões expostas pelo relator, em:
9.1. recomendar ao Ministério da Educação, com fundamento no art. 250, inciso III, c/c o art. 11 da Resolução-TCU 315/2020, que:
9.1.1. no âmbito dos trabalhos que vêm sendo realizados para a atualização do Decreto 7.423/2010, considere a possibilidade de estabelecer, na nova norma, melhores definições, conceitos, fluxos e outros elementos, inclusive estabelecendo, se necessário, novas denominações (v.g., "contrato fundacional", "convênio fundacional",  "acordo de cooperação fundacional") acerca das modalidades de avenças que regem as relações entre as instituições federais de ensino superior e de pesquisa científica e tecnológica com as fundações de apoio;
9.1.2. institua Grupo de Trabalho, Comitê, Comissão ou outra instância, ou amplie o escopo de eventual grupo que esteja reavaliando o Decreto 7.423/2010, para que, em articulação e integração com o Ministério da Ciência, Tecnologia e Inovações (MCTI) , o Ministério da Economia, a Advocacia-Geral da União, a Controladoria-Geral da União, as instituições federais de ensino (IFEs) e de pesquisa científica e tecnológica (ICTs) , as fundações de apoio e outras instituições que se julgue necessárias, com vistas a garantir a adequação e eficiência do novo Decreto às necessidades e características específicas dos projetos examinados nestes autos, levando em conta a futura possibilidade de operacionalização dos ajustes na plataforma +Brasil;  
9.2. recomendar ao Ministério da Educação, ao Ministério da Economia e ao Ministério da Ciência, Tecnologia e Inovação, com fundamento no art. 250, inciso III, c/c o art. 11 da Resolução-TCU 315/2020, que, considerando os termos do art. 3º, § 1º, do Decreto 10.035/2019 e a ação que vem sendo desenvolvida nos termos do Acordo de Cooperação Técnica ACT 8/2020, firmado entre o Ministério da Economia e o MCTI, que nas discussões em curso seja ampliado o escopo, de modo que as demais modalidades pactuadas com fundações de apoio possam ser internalizadas e operacionalizadas em módulos da Plataforma +Brasil, estabelecendo plano de ação com metas/etapas, prazos e responsabilidades adequadas e factíveis; 
9.3. recomendar ao Ministério da Educação e ao Ministério da Ciência, Tecnologia e Inovação, com fundamento no art. 250, inciso III, c/c o art. 11 da Resolução-TCU 315/2020, que, considerando a expertise adquirida pela Rede Nacional de Ensino e Pesquisa (RNP) , que vem elaborando, em projeto coordenado pelo MCTI, o desenho, a prototipação e a documentação do modelo de negócio e dos requisitos relacionados a sistema de gestão dos convênios de Pesquisa, Desenvolvimento e Inovação (Convênios PDI) , considere a possibilidade de que a mesma instituição amplie o escopo dos trabalhos em execução para abranger também os demais tipos de instrumentos utilizados em projetos que envolvam IFEs e ICTs com fundações de apoio;   
9.4. aplicar a José Arimatéia Dantas Lopes, a multa prevista no art. 58, inciso IV, da Lei 8.443/1992, no valor de R$ 5.000,00, fixando o prazo de 15 dias, para que comprove, perante este Tribunal (art. 214, inciso III, alínea "a", do Regimento Interno do TCU) , o recolhimento da dívida ao Tesouro Nacional, atualizada monetariamente desde a data do presente acórdão até a do efetivo recolhimento, se paga após o vencimento, na forma da legislação em vigor;
9.5. autorizar o desconto da dívida na remuneração do servidor, observado o disposto no art. 46 da Lei 8.112/1990;
9.6. autorizar, desde logo, nos termos do art. 28, inciso II, da Lei 8.443/1992, a cobrança judicial da dívida, caso não atendida a notificação e não seja possível o desconto determinado; 
9.7. dar ciência deste acórdão às Universidades Federais, ao Ministério da Ciência, Tecnologia e Inovações, ao Ministério da Economia (Departamento de Transferências da União) , à Controladoria-Geral da União, à Procuradoria-Geral Federal (Câmara Permanente das Instituições Federais de Ensino Superior e Câmara Permanente da Ciência, Tecnologia e Inovação) , ao Conselho Nacional das Fundações de Apoio às Instituições de Ensino Superior e de Pesquisa Científica e Tecnológica (CONFIES) e ao Conselho Nacional das Instituições da Rede Federal de Educação Profissional, Científica e Tecnológica (Conif) ;
9.8. nos termos do art. 36 da Resolução-TCU 259/2014, apensar este processo ao que será autuado para acompanhar o mesmo objeto de controle no biênio 2021-2022.

Acompanhamento relativo às Universidades Federais tendo como objeto o tema "Convênios do Siconv" (biênio 2019/2020).

Controladoria-Geral da União; Fundação Universidade de Brasília; Fundação Universidade do Amazonas; Fundação Universidade Federal da Grande Dourados; Fundação Universidade Federal de Ciências da Saúde de Porto Alegre; Fundação Universidade Federal de Mato Grosso; Fundação Universidade Federal de Mato Grosso do Sul; Fundação Universidade Federal de Ouro Preto; Fundação Universidade Federal de Rondônia; Fundação Universidade Federal de São Carlos; Fundação Universidade Federal de São João Del Rei; Fundação Universidade Federal de Sergipe; Fundação Universidade Federal de Uberlândia; Fundação Universidade Federal de Viçosa; Fundação Universidade Federal do Abc; Fundação Universidade Federal do Acre; Fundação Universidade Federal do Amapá; Fundação Universidade Federal do Maranhão; Fundação Universidade Federal do Pampa; Fundação Universidade Federal do Piauí; Fundação Universidade Federal do Rio Grande; Fundação Universidade Federal do Tocantins; Fundação Universidade Federal do Vale do São Francisco; Ministério da Ciência, Tecnologia e Inovações; Ministério da Economia; Ministério da Educação; Universidade da Integração Internacional da Lusofonia Afro -Brasileira; Universidade Federal da Bahia; Universidade Federal da Fronteira Sul; Universidade Federal da Integração Latino -Americana; Universidade Federal da Paraíba; Universidade Federal de Alagoas; Universidade Federal de Alfenas; Universidade Federal de Campina Grande; Universidade Federal de Catalão; Universidade Federal de Goiás; Universidade Federal de Itajubá; Universidade Federal de Jataí; Universidade Federal de Juiz de Fora; Universidade Federal de Lavras; Universidade Federal de Minas Gerais; Universidade Federal de Pelotas; Universidade Federal de Pernambuco; Universidade Federal de Rondonópolis; Universidade Federal de Roraima; Universidade Federal de Santa Catarina; Universidade Federal de Santa Maria; Universidade Federal de São Paulo; Universidade Federal do Agreste de Pernambuco; Universidade Federal do Cariri; Universidade Federal do Ceará; Universidade Federal do Delta do Parnaíba; Universidade Federal do Espírito Santo; Universidade Federal do Estado do Rio de Janeiro; Universidade Federal do Norte do Tocantins; Universidade Federal do Oeste da Bahia; Universidade Federal do Oeste do Pará; Universidade Federal do Pará; Universidade Federal do Paraná; Universidade Federal do Recôncavo da Bahia; Universidade Federal do Rio de Janeiro; Universidade Federal do Rio Grande do Norte; Universidade Federal do Rio Grande do Sul; Universidade Federal do Sul da Bahia; Universidade Federal do Sul e Sudeste do Pará; Universidade Federal do Triângulo Mineiro; Universidade Federal dos Vales do Jequitinhonha e Mucuri; Universidade Federal Fluminense; Universidade Federal Rural da Amazônia; Universidade Federal Rural de Pernambuco; Universidade Federal Rural do Rio de Janeiro; Universidade Federal Rural do Semiárido; Universidade Tecnológica Federal do Paraná.

3. Interessados/Responsáveis: não há.

13.1. Ministros presentes: Ana Arraes (Presidente), Walton Alencar Rodrigues (Relator), Bruno Dantas, Vital do Rêgo, Jorge Oliveira e Antonio Anastasia.
13.2. Ministros-Substitutos convocados: Augusto Sherman Cavalcanti e André Luís de Carvalho.

ACORDAO-COMPLETO-2544950

Acórdão 2109/2022 - Plenário

WALTON ALENCAR RODRIGUES

Adoto, como Relatório, a instrução elaborada no âmbito da  Secretaria de Controle Externo da Educação, da Cultura e do Desporto, vazada nos termos a seguir transcritos, com a qual anuíram os dirigentes da unidade técnica:
Trata-se de Acompanhamento tendo como objeto o tema "Convênios do Siconv" nas Universidades Federais, autorizado pelo Ministro Relator conforme Despacho de peça 3. A proposta do trabalho é acompanhar de forma permanente a execução dos recursos transferidos das IFES para outras instituições controlados por meio do sistema Siconv (atualmente parte da plataforma +Brasil) , no intuito de contribuir para a melhoria do controle e da gestão, por meio da expedição de determinações e recomendações e do monitoramento das medidas adotadas. A sistemática contempla a autuação de processos do tipo ACOM bianuais vinculados à respectiva Lista de Unidade Jurisdicionada (LUJ) . 
2.	Como primeiro escopo desta ação, foi definido avaliar as razões de as Universidades não estarem utilizando o Siconv, na condição de concedentes, apesar de pactuarem convênios, conforme o pronunciamento de peça 8. Para isso, foram extraídos do sistema todos os convênios celebrados entre 2017 e 2020, tendo como concedentes as IFES; a análise desses dados resultou na constatação de que apenas 20 Universidades, das 68 então implementadas, possuíam convênios registrados no sistema, totalizando 359 avenças e mais de R$ 1 bilhão de valor global. Essas instituições constam do Anexo I do mencionado pronunciamento (peça 8, p. 8-10) . Ou seja, as demais 48 entidades não teriam pactuado convênios, o que foi considerado um indício de possível irregularidade, visto ser notório haver muitos projetos com fundações de apoio; como exemplos foram citadas algumas das maiores Universidades federais, como a de Santa Catarina (UFSC) , a do Ceará (UFC) , a da Paraíba (UFPB) , a de Brasília (UnB) , a de Pernambuco (UFPE) , a da Bahia (UFBA) , a do Rio Grande do Norte (UFRN) e a Fluminense (UFF) . A hipótese aventada foi a possibilidade de as pactuações estarem sendo formalizadas por meio de outras formas de ajuste, especialmente o contrato. Na peça 7 consta o documento "Informações sobre projetos desenvolvidos pelas fundações de apoio", em que estão consolidadas as informações sobre projetos desenvolvidos pelas fundações de apoio apresentadas pelas Universidades no sistema e-Contas do TCU, relativamente ao exercício de 2018; nesse documento constatam-se inúmeros projetos executados nas instituições citadas.
3.	Assim, para os devidos esclarecimentos, foram efetuadas diligências a 49 Universidades federais, aos Ministérios da Educação (MEC) e da Economia (ME) e à Controladoria-Geral da União (CGU) . 
4.	O exame detalhado das informações prestadas consta da instrução de peça 248. O Aufc conclui a análise do mérito e propôs, além de outros itens: i) recomendações ao Ministério da Educação (item 337.1, peça 248, p. 45-46) ; aplicação de multa para o Reitor da Universidade Federal do Piauí (UFPI) , por não ter atendido à diligência (item 337.3, peça 248, p. 46) ; iii) comunicação para monitoramento das recomendações (item 337.2, peça 248, p. 46) ; iv) apensamento ao processo de acompanhamento a ser autuado para o biênio 2021-2022 (item 337.8, peça 248, p. 46) .
5.	No entanto, o Diretor da 4ª DT da SecexEducação propôs o encaminhamento aos gestores para se manifestarem sobre a proposta de recomendações, considerando o art. 14 da Resolução-TCU 315/2020, que prevê "oportunizar aos destinatários das deliberações a apresentação de comentários sobre as propostas de determinação e/ou recomendação, solicitando, em prazo compatível, informações quanto às consequências práticas da implementação das medidas aventadas e eventuais alternativas". Assim, foram efetuadas comunicações: i) ao Ministério da Educação (ofício 1140/2020-TCU/SecexEducação, peça 250) ; ii) ao Ministério da Ciência, Tecnologia e Inovações (ofício 1142/2020-TCU/SecexEducação, peça 251) ; iii) à Secretaria de Gestão do Ministério da Economia (ofício 1143/2020-TCU/SecexEducação, peça 252) ; iv) à Procuradoria-Geral Federal (ofício 1144/2020-TCU/SecexEducação, peça 253) ; v) à Controladoria-Geral da União (ofício 1145/2020-TCU/SecexEducação, peça 254) . Todos os destinatários responderam à comunicação, conforme detalhado no quadro de peça 276.
6.	Analisam-se a seguir os comentários dos gestores, no intuito de reavaliar os encaminhamentos propostos.
7.	A proposta de recomendações objeto dos comentários foi a seguinte:
337.1. recomendar ao Ministério da Educação, com fundamento no art. 11 da Resolução TCU 315/2020, que, considerando as informações e análises realizadas neste processo e com a finalidade de contribuir para o alcance dos objetivos estratégicos dos projetos desenvolvidos pelas Instituições Federais de Ensino e as fundações de apoio, avalie adotar as seguintes medidas:
a) no âmbito dos trabalhos que vêm sendo realizados para a atualização do Decreto 7.423/2010, considere a possibilidade de estabelecer, na nova norma, melhores definições, conceitos, fluxos e outros elementos, inclusive estabelecendo, se necessário, novas denominações (v.g., "contrato fundacional", "convênio fundacional", "acordo de cooperação fundacional" ou outras) acerca das modalidades de avenças que regem as relações entre as instituições federais de ensino superior e de pesquisa científica e tecnológica com as fundações de apoio;
b) em relação ao mesmo procedimento, institua Grupo de Trabalho, Comitê, Comissão ou outra instância, para que, em articulação e integração com o Ministério da Ciência, Tecnologia e Inovações (MCTI) , o Ministério da Economia, a Advocacia-Geral da União, a Controladoria-Geral da União, as instituições federais de ensino (IFEs) e de pesquisa científica e tecnológica (ICTs) , as fundações de apoio e outras instituições que se julgue necessárias, com vistas garantir a adequação e eficiência do novo Decreto às necessidades e características específicas dos projetos examinados nestes autos, levando em conta a futura possibilidade de operacionalização dos ajustes na plataforma +Brasil;
c) considerando os termos do art. 3º, § 1º, do Decreto 10.035/2019 e a ação que vem sendo desenvolvida nos termos do Acordo de Cooperação Técnica ACT 8/2020, firmado entre o Ministério da Economia e o MCTI, ou outro que venha a ser pactuado entre o MEC e o ME, estabeleça interlocução com os citados ministérios para ampliar o escopo do referido acordo, de modo que as demais modalidades pactuadas com fundações de apoio possam ser internalizadas e operacionalizadas em módulos da Plataforma +Brasil, estabelecendo metas/etapas, prazos e responsabilidades adequadas e factíveis;
d) dada à expertise adquirida pela Rede Nacional de Ensino e Pesquisa (RNP) , que vem elaborando, em projeto coordenado pelo MCTI, o desenho, a prototipação e a documentação do modelo de negócio e dos requisitos relacionados a sistema de gestão dos convênios de Pesquisa, Desenvolvimento e Inovação (Convênios PDI) , considere a possibilidade de que a mesma instituição amplie o escopo dos trabalhos em execução para abranger também os demais tipos de instrumentos utilizados em projetos que envolvam IFEs e ICTs com fundações de apoio.
Manifestação do Ministério da Educação
8.	O Ministério da Educação enviou o Ofício 16/2021/TCU/AECI/GM-MEC (peça 271, p. 1-2) , assinado pela Chefe da Assessoria Especial de Controle Interno, por meio do qual encaminhou o Despacho da Secretaria Executiva 458/2021/CGA/GAB/SE/SE-MEC (peça 271, p. 3-4) , acompanhado de outros anexos (peça 271, p. 5-18, peças 272 a 275) . Foram colhidos comentários das diversas unidades, a saber: Secretaria de Educação Superior - Sesu, Secretaria de Educação Profissional e Tecnológica - Setec, e Secretaria de Educação Básica - SEB. A Subsecretaria de Tecnologia da Informação e Comunicação - Stic, no âmbito da Secretaria Executiva, não apresentou informações específicas, mas asseverou que estaria desenvolvendo ações visando à migração e interligação com a Plataforma Mais Brasil e citou o Acordo de Cooperação Técnica entre Ministério da Educação e da Economia, estabelecendo ações com respeito à adesão à Rede +Brasil  (peça 271, p. 3-4) . 
9.	A Sesu encaminhou suas manifestações por meio do ofício 88/2021/GAB/SESU/SESU-MEC (peça 271, p. 11 - 18) e a Setec, mediante o ofício 118/2021/GAB/SETEC/SETEC-MEC (peça 271, p. 5 - 10) .
10.	A Sesu apresentou comentários específicos em relação aos pontos da comunicação:
10.1	alínea "a": informou haver análise de minuta da atualização do Decreto 7423/2010, com melhorias na governança dos processos de credenciamento/recredenciamento (com a última atualização datada de outubro/2020) . Essa minuta não estaria contemplando as orientações da proposta do TCU. Além disso, citou o desenvolvimento do sistema de informações previsto no art. 12-A do Decreto 7423, denominado de SisFundapoio, o qual contemplaria alguns dos itens propostos, e ressaltou o Termo de Entendimento do Projeto de Autorregulação das Fundações de Apoio, que teria a finalidade de simplificar e dar maior eficiência à gestão dos projetos;
10.2	alínea "b": a Sesu argumentou que medida apontada neste item - de constituição de grupo de trabalho ou comissão para avaliar a atualização do Decreto 7423, considerando a possibilidade de operacionalização dos ajustes na plataforma +Brasil - estaria já atendida, face às discussões acerca do Projeto de Autorregulação das Fundações de Apoio envolvendo CONFIES, CGU, MCTI, MEC e PGF e ao grupo de trabalho já constituído em atendimento ao Acórdão 1178/2018. Alternativamente, foi sugerido que se incorporassem as novas orientações ao escopo das atividades já atribuídas a tal grupo;
10.3	alínea "c": informou que o MCTI, mediante o contrato de gestão com a Rede Nacional de Pesquisa para o desenvolvimento do Sistema de Gestão de Convênios de ECTI (para atendimento do Acórdão 1178/2018) , já teria estabelecido modelo de negócios e requisitos necessários.  Além disso, reiterou que a equipe designada pelo Ministério da Educação ainda não foi notificada para as ações;
10.4	alínea "d": salientou novamente que o grupo de trabalho especificado teria como objetivo atender à determinação já mencionada relativa ao Acórdão 1178/2018.
11.	A Setec ponderou que eventual recomendação no sentido de estabelecer interlocução com Ministério da Economia e Ministério da Ciência, Tecnologia e Inovação seria mais efetiva se acompanhada de correspondente recomendação a esses órgãos (item "c" da proposta descrita no ofício de comunicação) . Da mesma forma, deveria ser ampliado o escopo no caso da letra "d" (para o MCTI) . Além disso, foi mencionado que o processo de atualização do Decreto 7423/2010 está em andamento, objeto do processo SEI 23000.009204/2019-20, e que a última proposta de redação não estaria contemplando a melhoria indicada pelo TCU. Ressaltou, por último, a indicação de representantes da Setec e da Sesu para atuarem em interlocução com o MCTI, os quais ainda não teriam sido chamados para colaborar no atendimento à determinação do item 9.2 do Acórdão 1178/2018-TCU-Plenário, dirigida ao MCTI e ao MEC para que "no prazo de 180 dias, em ato conjunto, disciplinem sistema online específico para registro de contratos, convênios, acordos e ajustes celebrados entre fundações de apoio e IFES e IF".
Análise da manifestação do Ministério da Educação
12.	A partir da análise dos argumentos apresentados, verifica-se inexistir contestação ao teor das recomendações. Em suma, o Ministério alegou já haver um grupo constituído para avaliar medidas relativas ao cumprimento de outra determinação do TCU. Por meio do Acórdão 1178/2018-TCU-Plenário, Relatora Ana Arraes, proferido em auditoria realizada para avaliar o cumprimento de normas de transparência pelas IFES e suas fundações de apoio, foi determinado ao atual Ministério da Ciência, Tecnologia e Inovações e ao Ministério da Educação que, "em ato conjunto, disciplinem sistema online específico para registro de contratos, convênios, acordos e ajustes celebrados entre fundações de apoio e IFES e IF" (subitem 9.2) . O entendimento do órgão é que há relação entre as demandas, o que procede, em parte. No caso do subitem 9.2 da mencionada deliberação, o objetivo é disciplinar o sistema específico voltado ao registro dos ajustes celebrados entre IFES e fundações de apoio, previsto no art. 12-A do Decreto 7.423/2010. Ocorre que o foco do grupo de trabalho constituído para cumprimento da determinação é o sistema para tratar somente dos Convênios de ECTI, ao passo que a proposta de recomendação no atual processo está relacionada a um enfoque mais amplo, contemplando todas as hipóteses de ajustes entre IFES e as fundações de apoio (tipos previstos na Lei 8958/1994) . Aliás, cabe esclarecer que o comando expedido no Acórdão 1178/2018-TCU-Plenário também tinha objetivo mais amplo do que tratar apenas da espécie "Convênios de ECTI". Essa questão, entretanto, será objeto de avaliação no correspondente processo de monitoramento da deliberação.   
13.	Além disso, a proposta de recomendação também contempla requisitos não considerados até o momento no processo de discussão da atualização do Decreto 7423/2010 que está em andamento, objeto do processo SEI 23000.009204/2019-20. A última proposta de redação mencionada (e juntada como peça 274) não possui quaisquer disposições nesse sentido. Ressalte-se que a pretensão é induzir os órgãos ministeriais a reavaliar inclusive aspectos conceituais das normas, estabelecendo, se necessário, novas denominações para os ajustes entre IFES e fundações de apoio, no intuito de lhes conferir maior segurança jurídica e de definir sistemas e fluxos adequados às suas especificidades.
14,	Entende-se adequada a sugestão apresentada pela Setec, no sentido de incluir o MCTI como destinatário explícito da recomendação, visto que demandará medidas a seu encargo. Além disso, faz-se oportuno ajustar a redação para tornar claro que o objeto da recomendação não é o mesmo que o relativo ao subitem 9.2 do Acórdão 1178/2018-TCU-Plenário.
Manifestação da AGU
15,	A Procuradoria-Geral Federal, por meio do Ofício 0002/2021/PGF/AGU (peça 267) , trouxe o teor estabelecido em três documentos, a saber: i) Nota 00460/2020/DEPJUR/PFUFPB/PGF/AGU, oriunda da Coordenação do Fórum de Educação PGF (peça 268) ; ii) Nota 00001/2021/CPCT&I/DEPCONSU/PGF/AGU, exarada pela Câmara Permanente da Ciência, Tecnologia e Inovação - CP-CT&I (peça 269) ; iii) Parecer 00001/2021/CPIFES/DEPCONSU/PGF/AGU, emitido pela Câmara Permanente de Matérias de Interesse das Instituições Federais de Ensino - CPIFES (peça 270) . O entendimento uníssono seria que "a relação jurídica existente entre a Instituição Federal de Ensino ou Instituição Científica, Tecnológica e de Inovação e a Fundação de Apoio é acessória, na medida em que a fundação de apoio é contratada para a gestão administrativa e financeira dos projetos e atividades de pesquisa, ensino, extensão e de desenvolvimento institucional, científico e tecnológico e estímulo à inovação, na forma do artigo 1º da Lei nº 8.958/94"  e que a relação teria natureza contratual, portanto, por inexistir interesse próprio das fundações de apoio. Além disso, referiu que nos casos de negócios tripartites (IFES, terceiro e fundação de apoio) , a regulação dependeria do terceiro, na condição de financiador, "não cabendo a regulação inflexível por parte do Estado" (peça 267, p. 2) . Por último, argumentou ser imprópria a utilização da Plataforma +Brasil nas hipóteses em que a origem dos recursos serem de entes privados e não públicos, pois isso desvirtuaria "todo o esforço empreendido na alteração constitucional, promovida pela EC nº 85/2015, que objetivou uma efetiva operacionalização da ciência, tecnologia e inovação no país, conferindo primazia à simplificação de procedimentos e à celeridade no desenvolvimento dessas atividades. O objetivo do uso da Plataforma + Brasil, portanto, seria o controle na utilização de recursos públicos, e não privados" (peça 267, p. 1) .
16.	Análise: Constata-se que a AGU apresenta um entendimento em parte conflitante com o contemplado na jurisprudência do TCU. As avenças que não são financiadas por recursos do Tesouro são também de interesse público na medida em que são executadas com o uso de recursos, humanos e materiais, e com fundamento em conhecimento promovido no âmbito das instituições estatais, e não podem ser excluídas dos princípios constitucionais da publicidade e da moralidade; a integração à plataforma +Brasil visa a conferir maior transparência, segurança e uma melhor governança. O sistema deve, na concepção aqui exposta, "acompanhar a evolução da legislação e ter flexibilidade para que o registro de todos os tipos de ajuste sejam possíveis" (peça 248, p. 44) .
17.	Desse modo, mantêm-se os termos das recomendações propostas. 
Manifestação do MCTI
17,	O Ministério da Ciência, Tecnologia e Inovação encaminhou, por meio do Ofício 843/2021/MCTI (peça 263) , a Nota Informativa 128/2021/MCTI (peça 264) , o Memorando 868/2021/MCTI (peça 265) e o Despacho de peça 266.  Em suma, informou estar em andamento o processo de revisão no GAT do Decreto 7423/2010, já havendo minuta de alteração no âmbito do Ministério da Educação. Segundo os representantes do GAT, a proposta visaria instituir o credenciamento único das fundações de apoio, no intuito de conferir maior segurança jurídica, além de atender a solicitações da Casa Civil para a desburocratização administrativa. Manifestaram, ainda, concordância quanto à constituição de comitê ou comissão entre as instituições (item "b" da proposta) . Além disso, foi mencionado pelo Coordenador-Geral de Transferências Voluntárias, o Acordo de Cooperação Técnica - ACT nº 08/2020, no âmbito do qual estariam sendo empreendidos esforços "para que os convênios de pesquisa, desenvolvimento e inovação sejam internalizados e operacionalizados na plataforma +Brasil" (peça 266, p. 1) .
18.	Análise: importa destacar que as alterações sugeridas no Decreto 7423/2010, mencionadas pelos técnicos do órgão, não contemplam os requisitos que integram o teor das recomendações propostas. Assim, a recomendação será oportuna, cabendo aos órgãos responsáveis avaliar se ampliam os trabalhos de grupos em andamento que já discutem alterações nas normas ou se constituem grupo com finalidade específica.
Manifestação do Ministério da Economia
19.	Por seu turno, o Ministério da Economia informou que não teria comentários a oferecer sobre a proposta de recomendação, de acordo com o Despacho do Coordenador-Geral de Normas e Processos do Departamento de Transferências da União da Secretaria de Gestão (peça 262) .
CONCLUSÃO
20.	O objetivo da presente análise foi a avaliação dos comentários dos gestores com relação à proposta de recomendação constante da instrução de peça 248, considerando o art. 14 da Resolução-TCU 315/2020, que dispõe sobre o dever de "oportunizar aos destinatários das deliberações a apresentação de comentários sobre as propostas de determinação e/ou recomendação, solicitando, em prazo compatível, informações quanto às consequências práticas da implementação das medidas aventadas e eventuais alternativas". A análise do mérito consta, portanto, da peça 258, a qual deve ser integralmente ratificada.
21.	Entre os benefícios que se esperam com as medidas recomendadas, destacam-se a simplificação, padronização e maior clareza no tocante aos diversos tipos de instrumentos jurídicos entre IFES e fundações de apoio. Identificaram-se nesse sentido dezoito denominações de ajustes utilizados nas instituições. Face ao processo de revisão do Decreto 7423/2010 em andamento, entende-se oportuno ampliar as discussões para que sejam contempladas novas conceituações, novos fluxos e novas regras para aperfeiçoar as relações entre as instituições federais de ensino superior e de pesquisa científica e tecnológica e as fundações de apoio. Uma das hipóteses aventadas na instrução anterior seria a criação de um tipo específico de ajuste, como por exemplo, o "contrato fundacional".
22.	Em outra linha, entende-se também haver espaço para a reformulação da plataforma +Brasil, no sentido de incluir os mencionados ajustes, considerando suas particularidades e a necessidade de flexibilidade, agilidade e transparência no controle considerado necessário. Adicionalmente, considerando que o "sistema on-line centralizado" previsto no art. 12-A do Decreto 7.423/2010 e no art. 18 do Decreto 8.240/2010 não foi desenvolvido até hoje, entende-se que os órgãos gestores avaliem a operacionalização das avenças na +Brasil.
23.	Assim, mantém-se a proposta de peça 243, com pequenos ajustes na redação, com o objetivo de conferir maior eficácia. A proposta a seguir baseia-se no encaminhamento da instrução anterior.
PROPOSTA DE ENCAMINHAMENTO
24.	Diante de todo o exposto, submetem-se os autos à consideração superior propondo:
24.1	recomendar ao Ministério da Educação, com fundamento no art. 11 da Resolução TCU 315/2020, que, considerando as informações e análises realizadas neste processo e com a finalidade de contribuir para o alcance dos objetivos estratégicos dos projetos desenvolvidos pelas Instituições Federais de Ensino e as fundações de apoio, avalie adotar as seguintes medidas:
a) no âmbito dos trabalhos que vêm sendo realizados para a atualização do Decreto 7.423/2010, considere a possibilidade de estabelecer, na nova norma, melhores definições, conceitos, fluxos e outros elementos, inclusive estabelecendo, se necessário, novas denominações (v.g., "contrato fundacional", "convênio fundacional",  "acordo de cooperação fundacional") acerca das modalidades de avenças que regem as relações entre as instituições federais de ensino superior e de pesquisa científica e tecnológica com as fundações de apoio;
b) em relação ao mesmo procedimento, institua Grupo de Trabalho, Comitê, Comissão ou outra instância, ou amplie o escopo de eventual grupo que já esteja reavaliando o teor do Decreto, para que, em articulação e integração com o Ministério da Ciência, Tecnologia e Inovações (MCTI) , o Ministério da Economia, a Advocacia-Geral da União, a Controladoria-Geral da União, as instituições federais de ensino (IFEs) e de pesquisa científica e tecnológica (ICTs) , as fundações de apoio e outras instituições que se julgue necessárias, com vistas a garantir a adequação e eficiência do novo Decreto às necessidades e características específicas dos projetos examinados nestes autos, levando em conta a futura possibilidade de operacionalização dos ajustes na plataforma +Brasil;  
24.2	recomendar ao Ministério da Educação, ao Ministério da Economia e ao Ministério da Ciência, Tecnologia e Inovação,  considerando os termos do art. 3º, § 1º, do Decreto 10.035/2019 e a ação que vem sendo desenvolvida nos termos do Acordo de Cooperação Técnica ACT 8/2020, firmado entre o Ministério da Economia e o MCTI, que nas discussões em curso seja ampliado o escopo, de modo que as demais modalidades pactuadas com fundações de apoio possam ser internalizadas e operacionalizadas em módulos da Plataforma +Brasil, estabelecendo plano de ação  com metas/etapas, prazos e responsabilidades adequadas e factíveis; 
24.3	recomendar ao Ministério da Educação e ao Ministério da Ciência, Tecnologia e Inovação que, considerando a expertise adquirida pela Rede Nacional de Ensino e Pesquisa (RNP) , que vem elaborando, em projeto coordenado pelo MCTI, o desenho, a prototipação e a documentação do modelo de negócio e dos requisitos relacionados a sistema de gestão dos convênios de Pesquisa, Desenvolvimento e Inovação (Convênios PDI) , considere a possibilidade de que a mesma instituição amplie o escopo dos trabalhos em execução para abranger também os demais tipos de instrumentos utilizados em projetos que envolvam IFEs e ICTs com fundações de apoio;   
24.4	nos termos do art. 8º da Resolução-TCU 315/2020, fazer constar, na ata da sessão em que estes autos forem apreciados, comunicação do relator ao colegiado no sentido de monitorar as recomendações contidas nos itens anteriores;
24.5	em função de que, transcorridos os prazos regimentais fixados, o responsável, sem causa justificada, não atendeu à diligência realizada pelo TCU, aplicar ao Sr. José Arimatéia Dantas Lopes, CPF XXX.025.613-XX, reitor da Universidade Federal do Piauí (UFPI) , a multa prevista no art. 58, inciso IV, da Lei 8.443/1992, fixando-lhe o prazo de 15 (quinze) dias, a contar da notificação, para que comprove, perante o Tribunal (art. 214, inciso III, alínea "a", do Regimento Interno/TCU) , o recolhimento da dívida ao Tesouro Nacional, atualizada monetariamente desde a data do Acórdão que vier a ser proferido até a data do efetivo recolhimento, se for paga após o vencimento, na forma da legislação em vigor;
24.5.1	autorizar o desconto da dívida na remuneração do servidor, observado o disposto no art. 46 da Lei 8.112/1990;
24.5.2	autorizar, desde logo, nos termos do art. 28, inciso II, da Lei 8.443/1992, a cobrança judicial da dívida, caso não atendida a notificação e não seja possível o desconto determinado; 
24.6	dar ciência do acórdão que vier a ser proferido às 69 Universidades Federais, destacando que o relatório e o voto que fundamentam a deliberação podem ser acessados por meio do endereço eletrônico www.tcu.gov.br/acordaos e que o inteiro teor dos autos pode ser acessado por meio da plataforma Conecta-TCU; 
24.7	considerando suas atribuições institucionais, dar conhecimento da deliberação, acompanhada desta instrução, ao Ministério da Ciência, Tecnologia e Inovações, ao Ministério da Economia (Departamento de Transferências da União) , à Controladoria-Geral da União, à Procuradoria-Geral Federal (Câmara Permanente das Instituições Federais de Ensino Superior e Câmara Permanente da Ciência, Tecnologia e Inovação) , ao Conselho Nacional das Fundações de Apoio às Instituições de Ensino Superior e de Pesquisa Científica e Tecnológica (CONFIES) e ao Conselho Nacional das Instituições da Rede Federal de Educação Profissional, Científica e Tecnológica (Conif) ;
24.8	nos termos do art. 36 da Resolução-TCU 259/2014, apensar este processo de acompanhamento do biênio 2019-2020 ao processo que será autuado para acompanhar o mesmo objeto de controle no biênio 2021-2022.

Rafael Marinelli da Silva (161481/OAB-RJ) e Carlos Eduardo Guerreiro Silva (17503/OAB-MT).

Não atuou.

ACOMPANHAMENTO. INSTITUIÇÕES FEDERAIS DE ENSINO. CONVÊNIOS SICONV. RECOMENDAÇÕES. NÃO ATENDIMENTO DE DILIGÊNCIA. MULTA. JUNTADA DOS AUTOS AO ACOMPANHAMENTO DO BIÊNIO 2021/2022.

ACOMPANHAMENTO (ACOM)

Secretaria de Controle Externo da Educação, da Cultura e do Desporto (SecexEduc).

Trata-se do acompanhamento permanente realizado pela Secretaria de Controle Externo da Educação, da Cultura e do Desporto (SecexEducação) , nas universidades federais, tendo por objeto a transferência de recursos pelas Instituições Federais de Ensino Superior (IFES) para outras instituições controladas, por meio do sistema Siconv, atualmente integrante da plataforma+Brasil.org.
Os presentes autos referem-se ao biênio 2019/2022 e tiveram como foco principal a avaliação dos motivos pelos quais parte das universidades não estariam utilizando o Siconv.
A equipe do TCU identificou que apenas 20 das 68 universidades possuíam convênios registrados no sistema Siconv, totalizando 359 avenças, no valor total de R$ 1 bilhão.
Por esse motivo, foi aventada a possibilidade de irregularidade nas demais 48 universidades, tendo em vista os notórios projetos de algumas dessas instituições de ensino com as respectivas fundações de apoio, a exemplo das universidades federais de Santa Catarina (UFSC) , Ceará (UFC) , Paraíba (UFPB) , Brasília (UnB) , Pernambuco (UFPE) , Bahia (UFBA) , Rio Grande do Norte (UFRN) e a Universidade Fluminense (UFF) . 
Para os devidos esclarecimentos, foram expedidas diligências aos Ministérios da Educação (MEC) e da Economia, à Controladoria-Geral da União (CGU) e a 49 universidades. 
Analisados os elementos apresentados, verificou-se que não há consenso em relação à nomenclatura das parcerias firmadas entre as IFES e as fundações de apoio, tampouco em relação à caracterização dessas avenças como convênio, o que ensejou proposta de recomendações específicas ao Ministério da Economia,
Nos termos do art. 14 da Resolução-TCU 315/2020, as medidas propostas foram submetidas aos gestores e, após os ajustes decorrentes das respectivas manifestações, a SecexEducação reiterou a proposta de recomendações, destinadas ao aperfeiçoamento dos projetos analisados nestes autos.
Por fim, a unidade técnica propôs a expedição de multa, nos termos do art. 58, inciso IV, ao ex-reitor da Universidade Federal do Piauí (UFPI) , José Arimatéia Dantas Lopes, em razão do não atendimento, sem causa justificada, da diligência destinada à obtenção de informações imprescindíveis para a conclusão do presente acompanhamento.
De fato, a entidade foi devidamente cientificada da diligência e da correspondente reiteração, realizadas via plataforma Conecta-TCU, e, ainda que não fosse condição indispensável para aplicação da multa, foi alertada para essa possibilidade, no caso de não atendimento.
Anuindo, pois, à proposta de encaminhamento formulada pela SecexEducação, cujos argumentos incorporo às minhas razões de decidir, voto no sentido de que o Tribunal acolha a minuta de acórdão que submeto à deliberação deste Colegiado.
TCU, Sala das Sessões, em 23 de março de 2022.
WALTON ALENCAR RODRIGUES 
Relator